【裁判字號】    99,家訴,393
【裁判日期】    991116
【裁判案由】    確認婚姻不成立
【裁判全文】
臺灣臺中地方法院民事判決             99年度家訴字第393號
原      告  甲○○
被      告  乙○○
上列當事人間請求確認婚姻不成立事件，本院於中華民國99年11
月2日言詞辯論終結，判決如下：
    主      文
確認原告與被告間婚姻關係不成立。
訴訟費用由被告負擔。
    事實及理由
壹、原告起訴主張：原告於兩造交往期間懷孕，為給子女名分，
    於未舉行公開之結婚儀式，亦無證人在場見證下，於民國95
    年1月16日即兩造子女劉柃萱出生後4日，由被告母親洪秋月
    持書寫兩造於94年10月29日結婚之結婚證書，前往戶政事務
    所代為辦理結婚登記。嗣被告數度酒後對原告施暴，致原告
    受傷，原告已無法再與被告共同生活。而兩造間婚姻關係違
    反修正前民法第982條結婚應有公開儀式之規定，欠缺婚姻
    之成立要件，兩造婚姻關係應不成立，爰提起本訴請求確認
    等語。並聲明：如主文所示。
貳、被告則以：被告有下聘，兩造訂婚時亦有請客，訂婚後因被
    告爺爺過世，依習俗1 年內不適合結婚，後來兩造又發生爭
    吵，故雖有提過要辦理結婚儀式，但後來不了了之等語，資
    為抗辯。
、得心證之理由：
一、關於訴訟上自認及不爭執事實之效力之規定，在婚姻無效或
    確認婚姻成立或不成立之訴，於婚姻無效或不成立及婚姻有
    效或成立之原因、事實，不適用之，民事訴訟法第574條第2
    項後段定有明文。是被告為訴訟上自認或不爭執事實，均不
    生訴訟上效力，合先敘明。
二、原告主張其與被告未舉行公開之結婚儀式，亦未宴請賓客，
    即於95年1 月16日由被告母親持書寫兩造於94年10月29日結
    婚之結婚證書，代為向戶政機關辦理結婚登記等事實，除據
    原告提出戶籍謄本正本1 件為證，並經本院依職權向臺中縣
    太平市戶政事務所調取兩造結婚登記申請書、結婚證書、委
    託書查閱無訛，並經證人即原告之父周源材於本院99年11月
    2 日行言詞辯論證述：兩造只有在訂婚時有請客，訂婚後未
    曾舉行過任何公開儀式等語甚詳，復為被告所不爭執。另被
    告不爭執原告主張之事實，雖不生訴訟上效力，但本院仍得
    以此不爭執之情形，作為依自由心證判斷事實真偽之資料（
    最高法院29年上字第56號、32年上字第2316號判例參照），
    亦即被告之供陳，亦足資佐證原告所主張事實之真實性。執
    此，原告之主張應堪信為真實。至被告辯稱兩造於訂婚時有
    宴客云云，為此情縱屬真實，仍無從據以補正兩造結婚公開
    儀式之欠缺，是被告上開辯解，尚無足採。
二、按結婚應以書面為之，有2 人以上證人之簽名，並應由雙方
    當事人向戶政機關為結婚之登記，96年5 月23日修正公布後
    之民法第982 條定有明文。中華民國96年5月4日修正之民法
    第982條之規定，自公布後1年施行，民法親屬編施行法第 4
    條之1 亦定有明文。而關於親屬之事件，在民法親屬編施行
    前發生者，除本施行法有特別規定外，不適用民法親屬編之
    規定；其在修正前發生者，除本施行法有特別規定外，亦不
    適用修正後之規定，民法親屬編施行法第1 條亦規定甚明。
    是依上開民民法親屬編施行法第4條之1、第1 條之規定，兩
    造結婚登記之時間既在94年10月29日，亦即修正後民法第98
    2 條施行前，自無修正後該條規定適用之餘地，而仍應適用
    修正前之民法第982 條之規定，合先敘明。又按結婚，應有
    公開儀式及2 人以上之證人；經依戶籍法為結婚之登記者，
    推定其已結婚，96年5月23日修正公布前之民法第982條第 1
    、2項分別定有明文。結婚不具備前開修正前民法第982條第
    1 規定之方式者，無效，亦為同法第988條第1款所明定。前
    開修正前民法第982條第2項之規定，係為避免公開儀式在舉
    證上之困難，凡結婚當事人依戶籍法為結婚之登記者，推定
    其已結婚而已，並非以戶籍登記為結婚之生效要件，若有證
    據以資證明其未有公開之儀式及2 人以上證人之法定結婚要
    件時，非不得推翻其推定（最高法院80年度臺上字第2514號
    、84年度臺上字第829 號判決意旨參照）。兩造曾依戶籍法
    之規定為結婚登記，固應推定兩造已結婚，然依前揭證據所
    示，業已有充分之反證推翻前開結婚之推定。而兩造既無結
    婚之事實，僅在戶籍上為結婚之登記，而徒具婚姻之形式，
    其等間之婚姻應不成立（最高法院78年度臺上字第2013號判
    決意旨參照）；又因上開不實之結婚登記之故，兩造間因婚
    姻關係所生之親屬、扶養、繼承等私法上權利義務存否即不
    明確，此等法律關係有無即有不安之狀態，並得以確認判決
    除去，反訴原告應有即受確認判決之法律上利益，而得起訴
    請求確認。從而，原告提起本件訴訟，請求確認兩造間之婚
    姻關係不成立，為有理由，應予准許。
三、本件事實已臻明確，兩造其餘之攻擊防禦及證據調查，均與
    本案之判斷不生影響，自勿庸一一審酌論列，併此敘明。
丙、訴訟費用負擔之依據：民事訴訟法第78條。
中    華    民    國    99    年    11    月    16    日
                  家事法庭    法  官  郭妙俐
以上正本係照原本作成。
如對本判決上訴須於本判決送達後20日內向本院提出上訴狀（需
附繕本）。
如委任律師提起上訴者，應一併繳納上訴審裁判費。
中    華    民    國    99    年    11    月    16    日
                              書記官  魏宏銘

司法院資訊處製作；財團法人民間司法改革基金會備份。
